【裁判字號】    96,上易,2521
【裁判日期】    970108
【裁判案由】    侵占
【裁判全文】
臺灣高等法院刑事判決                96年度上易字第2521號
上  訴  人  臺灣板橋地方法院檢察署檢察官
被      告  乙○○
上列上訴人因被告侵占案件，不服臺灣板橋地方法院96年度易字
第1189號，中華民國96年9月19日第一審判決（起訴案號：臺灣
板橋地方法院檢察署96年度偵字第6558號），提起上訴，本院判
決如下：
    主  文
上訴駁回。
    理  由
一、公訴意旨略以：被告乙○○於民國（下同）95年10月13 日
    受僱位於臺北市○○○路○段74之1號6樓之1遠東遊覽汽車股
    份有限公司（以下簡稱遠東公司）擔任遊覽車司機，負責駕
    駛遊覽車及保管車上所裝置屬於遠東公司所有之音圓國際股
    份有限公司廠牌、型號S2001太陽系之多媒體電腦伴唱機，
    為從事業務之人。於95年10月31日離職時，竟意圖為自己不
    法之所有，未將業務上所持有之上開之多媒體電腦伴唱機1
    台（價值新台幣35,000元）辦理交接而侵占之，案經遠東公
    司告訴，因認被告涉犯有刑法第336條第2項之業務侵占罪嫌
    云云。
二、按犯罪事實應依證據認定之，無證據不得認定犯罪事實，刑
    事訴訟法第154 條第2 項定有明文。而所謂證據，係指足以
    證明被告確有犯罪行為之積極證據而言，該項證據須適於為
    被告犯罪之證明者，始得採為斷罪之資料（參照最高法院69
    年臺上字第4913號判例要旨）。又按認定犯罪事實所憑之證
    據，必須達於一般人均可得確信其為真實之程度，而無合理
    之懷疑存在時，始得據為被告有罪之認定，倘若犯罪事實之
    證明尚未達此一程度，仍有合理之懷疑存在，則應為被告有
    利之推定，仍不能遽為被告有罪之判斷，此亦為刑事訴訟法
    第154 條，犯罪事實應依證據認定之證據裁判原則及為保障
    被告人權之無罪推定原則所在（參見最高法院76年度臺上字
    第4986號判例、91年度臺上字第39號刑事判決等意旨）；又
    刑法上之侵占罪，須持有人變易其原來之持有意思而為不法
    所有之意思，始能成立，如僅將持有物延不交還或有其他原
    因致一時未能交還，既缺乏主觀要件，即難遽以該罪相繩。
三、按公訴人認被告乙○○涉有上揭業務侵占罪犯行，無非以被
    告坦承未將業務上所持有之多媒體電腦伴唱機交還予告訴人
    ，及告訴代理人甲○○於偵查中之指述、證人司機溫辰輝於
    偵查中之證述等，並有新進人員履歷表、揚然法律事務所函
    及掛號郵件收件回執等資為論據。
四、被告乙○○未於本院審理期日到庭應訊，亦未提出任何書狀
    到庭，惟查經原審訊據被告乙○○堅決否認有何業務侵占犯
    行，並辯稱：95年10月底時，伊載大陸廈門管樂團至南部旅
    遊，行程共有七日，於南下遊程中，伊曾將遊覽車停放在台
    汽公司停車場、一般收費停車場及路邊，期間均未發現電腦
    伴唱機不見了，而當遊覽車在曾文水庫停留時，因伴唱機之
    線路有問題，曾請曾文水庫飯店的人修理，修好後就沒有再
    使用該伴唱機，伊還有將修理發票交還給公司，待車輛返回
    台北，伊整理車子時，才知道電腦伴唱機失竊，本來想買一
    台還給公司，後來跑車，公司又臨時通知伊要交車，並派人
    來交接，伊想反正電腦伴唱機不管如何皆要司機負責，所以
    沒有告知公司電腦伴唱機失竊之事，僅表示過幾天會將電腦
    伴唱機還給公司，本來想向友人購買一台舊機還給公司，但
    友人表示已賣出該舊機台，因此隔了幾天，伊請友人代向公
    司轉達，擬以未領之薪資抵償電腦伴唱機之價金，不足部分
    再另行賠付，未料公司竟表示已進入法律程序，提出告訴，
    是以苟伊有侵占該伴唱機之犯意，何以伊要侵占公司之舊機
    台而另行賠付一台相當於全新價格之電腦伴唱機予公司，實
    則該機台確為遺失而非伊所侵占等語。
五、經查，被告自95年10月13日起受雇於告訴人公司擔任遊覽車
    司機，並於同年10月31日離職時未將公司所交付，由伊負責
    保管之電腦伴唱機辦理交接事宜之情，業據被告及告訴代理
    人甲○○一致供述在卷，並有被告之新進人員履歷表乙份附
    卷為證，而被告迭於偵查、原審中均供承伊於離職時並未告
    知公司該電腦伴唱機失竊之事等語，此節核與之辦理交接手
    續之證人司機溫辰輝於偵查中證述：被告交接時，他說沒有
    把可提式卡拉ＯＫ音響帶過來，兩三天後去公司報帳時再帶
    過來，並沒有說該卡拉ＯＫ在交接前失竊等語相符，是以被
    告於辦理交接時確未提及電腦伴唱機失竊之事，應可認定。
六、然查，經原審訊以告訴代理人甲○○有關公司司機於離職時
    未返還委託保管之電腦伴唱機時之處理方式，其於該院審理
    中供稱：如未返還，司機就一定要負責，對於司機無法返還
    之理由，也沒有約定如有不可歸責於司機之原因可以不用賠
    償，一切都要由司機賠償，就算被偷，也要司機負責，因為
    司機負有保管責任，就算司機入住飯店，也要將機器拆下來
    攜帶在身邊，妥善保管，有些公司避免麻煩，就會叫司機自
    己購買，司機於受雇時也有簽收收受電腦伴唱機之證明等語
    （原審卷第68頁），是以被告於受雇時即經公司告知該電腦
    伴唱機為應行歸還之物，於離職未能歸還時，不論原因為何
    ，概由司機負責，因此其於離職時，因知縱然機台失竊，亦
    須由其負責，因而未告知公司電腦伴唱機失竊之事，亦合情
    理，自難僅以被告未於10月31日離職時交還該伴唱機及據實
    告知公司該伴唱機已失竊之情，即遽認被告有侵占該伴唱機
    之主觀犯意可言。
七、更何況，被告於原審並辯稱：其離職時告訴人公司尚積欠其
    一萬餘元之薪資未付，且該台電腦伴唱機為使用經年之中古
    舊貨，價值僅有約一萬元，其所未領之薪資遠高於該台電腦
    伴唱機當時之價值，其何有必要侵占該台電腦伴唱機，而損
    失未領之薪資等語？茲查被告於任職告訴人公司期間迄離職
    為止，均未領取薪資，計至被告離職時為止，未領之薪資約
    有一萬餘元等情，亦據告訴代理人於本院審理時供承無誤（
    本院卷第22頁正面），是以被告於任職之初雖經公司交付保
    管該電腦伴唱機，惟伊於離職之際，尚有薪資可供抵償該未
    交還之電腦伴唱機之賠償費用，再依告訴人所陳該全新伴唱
    機購入當時之市價為35，000元，距被告離職時，已經使用
    約一、二年（本院卷第22頁正面），衡情電腦伴唱機屬於所
    謂「3C」產品，價格貶值快速，經使用一、二年後之市價可
    能殘存價值已降低甚多，而被告未領取之薪資則為一萬餘元
    ，如經扣除該機台折舊價值之情況下，兩相抵消結果，被告
    侵占該伴唱機機台並無相當利益可言，衡諸常情，被告實無
    侵占該機台之必要，是其所辯並無侵占該機台之辯解，尚堪
    採信。
八、綜上所述，被告雖未如期交還該伴唱機，惟尚難依此逕認被
    告主觀上即有侵占電腦伴唱機之犯意，本件應屬民事債務糾
    紛問題，無涉刑事業務侵占之犯行。此外復查無其他積極證
    據足認被告確有符刑法上業務侵占之犯行，是本件不能證明
    被告犯罪，原審為被告無罪判決之諭知，應無違誤。
九、檢察官上訴意旨指稱：若被告所稱電腦伴唱機失竊屬實，何
    以被告所駕駛之該車輛並無遭破壞之痕跡，且被告對於失竊
    一事竟無報案之反應，顯見被告所辯僅是要掩蓋其業務侵占
    之犯行云云。然查被告所駕駛之上開車輛於交車時並無遭破
    壞之痕跡，業據自被告交接車輛之證人溫辰輝於偵查中證述
    無訛；然查安裝於遊覽車上之電腦伴唱機通常抽取方便，經
    由卡榫或轉動螺絲即可固定或卸下，偷竊時並非必定會留下
    破壞痕跡。又依據被告與告訴人公司之約定，該電腦伴唱機
    一旦遺失，被告即應承擔賠償責任，因此縱被告即便於發現
    失竊後報警處理，亦無解於賠償責任；遑論被告已陳稱：伊
    乃於事後方發現該電腦伴唱機失竊之事云云。即此，縱被告
    於發現該電腦伴唱機遭竊卻未報警處理，尚難遽謂有何違背
    常情之處。綜上，本件檢察官以前詞提起上訴，為無理由，
    應予駁回。
十、被告經合法傳喚未到庭應訊，此有本院審理期日傳票送達證
    書、審理期日筆錄及報到單足憑，爰不待其陳述逕為判決。
據上論斷，應依刑事訴訟法第368條、第371條，判決如主文。
本案經檢察官曾忠己到庭執行職務
中    華    民    國    97    年    1     月    8    日
            刑事第九庭審判長法  官  劉景星
                            法  官  王敏慧
                            法  官  周盈文
以上正本證明與原本無異。
不得上訴。
                            書記官  余姿慧
中    華    民    國    97    年    1     月    8    日


司法院資訊處製作；財團法人民間司法改革基金會備份。
